最高法院民事判決　　　　　　　　　 110年度台上字第2499號
上　訴　人　陳薏樺
訴訟代理人　羅金燕律師
被 上訴 人　楊育誠
訴訟代理人　鄭仁壽律師
上列當事人間請求損害賠償事件，上訴人對於中華民國110年1月
26日臺灣高等法院臺中分院第二審判決（109年度上字第525號）
，提起上訴，本院判決如下：
    主  文
原判決廢棄，發回臺灣高等法院臺中分院。
    理  由
一、被上訴人主張：坐落彰化縣溪州鄉○○段00000000
    段○00000地號土地及其上彰化縣溪州鄉○○路000號房屋（
    下稱系爭房屋，與坐落土地合稱系爭房地），為伊所有。兩
    造於民國108年8月25日簽訂房屋租賃契約，上訴人承租系爭
    房屋3 樓後方套房，訴外人葉曉萍為連帶保證人並共同入住
    。詎葉曉萍竟於109年1月間在系爭房屋內燒炭自殺死亡（下
    稱系爭事故），致系爭房地交易價值因而減損新臺幣（下同
    ）288萬4,530元。葉曉萍故意侵害系爭房屋之財產利益，應
    負侵權行為損害賠償責任。上訴人為系爭房屋承租人，負有
    善良管理人之保管義務，其允許葉曉萍使用，就葉曉萍造成
    系爭房屋之價值減損，亦應負損害賠償責任等情。爰類推適
    用民法第432條、第433條規定，求為命上訴人給付288萬4,5
    30元及自起訴狀繕本送達翌日起算法定遲延利息之判決（未
    繫屬本院部分，不予贅述）。
二、上訴人辯以：葉曉萍之自殺行為，係出於殘害自己生命之意
    思，非為損害被上訴人，難認符合民法第184條第1項後段「
    故意」之主觀要件。系爭事故未造成系爭房屋之物理上損毀
    或滅失，與民法第432條第1項、第2項前段及第433條規定有
    間，被上訴人主張類推適用上開規定，於法無據等語。
三、原審維持第一審所為命上訴人給付288萬4,530元本息部分之
    判決，駁回其上訴，理由如下：
  ㈠葉曉萍對於在系爭房屋內自殺，為背於善良風俗之行為，因
    此使該房屋成為凶宅，致交易價值降低，應有認知或預見，
    而有間接或未必故意，對被上訴人構成民法第184條第1項後
    段之侵權行為。
  ㈡民法第433 條規定，係承租人對於同居人或經其允許使用、
    收益租賃物之第三人，於應負損害賠償責任時，由承租人代
    負賠償責任。是其欲保護之法益為租賃物之用益及交換價值
    。房屋因自殺而成為凶宅，其價值有所貶損，且程度不亞於
    物理之毀損、滅失。雖依法條文義，此情形非立法時所得預
    見，然依其規範目的，當屬法律漏洞，基於相同事物應為相
    同處理、有損害即應填補之原則，自應類推適用。葉曉萍對
    被上訴人既應負侵權行為責任，上訴人應同負系爭房屋因系
    爭事故價值減損之損害賠償責任。從而，被上訴人類推適用
    民法第433 條規定，請求上訴人給付288萬4,530元本息，為
    有理由，應予准許。
四、本院之判斷：
  ㈠認定事實應憑證據，法院採為認定事實之證據，必於訟爭事
    實有相當之證明力，不能以單純論理為臆測之根據，而就訟
    爭事實為推認判斷。又故意以背於善良風俗之方法，加損害
    於他人者，應負損害賠償責任，為民法第184條第1項後段所
    明定。該侵權行為類型之構成要件，須行為人有故意以背於
    善良風俗為方法、手段，以達加損害於他人之目的。即行為
    人對於加損害於他人，須有主觀上之故意，始足當之。倘行
    為人就其行為將生加損害於他人之結果，並無認識或預見而
    執意為之，自無故意可言。
  ㈡上訴人為承租人，同意葉曉萍居住使用系爭房屋，嗣葉曉萍
    於其內燒炭自殺死亡，致該房屋成為凶宅，交易價值減損等
    情，固為原審所認定。然葉曉萍之燒炭自殺，通常情形係因
    已無意維持自己生命而出於殘害自己生命之意思所為，能否
    因其自殺死亡，即當然推認其有加損害於被上訴人之主觀上
    故意，尚欠明瞭。則何以葉曉萍之自殺行為係故意以背於善
    良風俗為方法，以達加損害於被上訴人之目的一節，攸關其
    是否應負賠償責任之判斷，自應調查審認。倘葉曉萍不負民
    法第184條第1項後段之損害賠償責任，即無令上訴人依民法
    第433 條規定負損害賠償責任之餘地。原判決就此僅以推論
    臆測為事實認定，而未載明所依憑之證據，即認葉曉萍構成
    民法第184條第1項後段之故意侵權行為，進而認定被上訴人
    得依民法第433 條規定請求上訴人賠償損害，除違背上開論
    理、證據法則外，並有判決不備理由之違法。
  ㈢所謂類推適用，係就法律未規定之事項，比附援引與其性質
    相類似事項之規定，加以適用，為基於平等原則及社會通念
    以填補法律漏洞的方法。得否類推適用，應先探求法律規定
    之規範目的，再判斷得否基於「同一法律理由」，依平等原
    則將該法律規定，類推及於該未經法律規範之事項。又因承
    租人之同居人或因承租人允許為租賃物之使用、收益之第三
    人應負責之事由，致租賃物毀損、滅失者，承租人負損害賠
    償責任，民法第433 條定有明文。是承租人就其同居人或第
    三人之行為，代負賠償責任者，以租賃物因此毀損、滅失為
    前提，即以租賃物之物理上毀損滅失或功能損壞為限。考其
    立法意旨，當係承租人依民法第432 條規定，就租賃物負有
    保管義務，如違反該義務致租賃物毀損、滅失者，本即應負
    損害賠償之責；承租人之同居人或其他使用租賃物之第三人
    ，既經承租人之同意而得使用租賃物，就其應負責之行為致
    租賃物毀損、滅失者，乃明定承租人亦應代負賠償之責，以
    保障出租人之權益。至該同居人或第三人之行為，並未致租
    賃物毀損、滅失，僅造成交易價值之減損，乃屬出租人之純
    粹經濟上損失，即無民法第433 條規定之適用。另參以民法
    第434 條規定為保護承租人，就承租人之失火責任，排除同
    法第432 條規定之適用，以承租人之重大過失為限，始負賠
    償之責，乃考量承租人多為經濟上之弱勢而特為保護。準此
    ，並非出租人所受之意外損害，均應由承租人負賠償責任以
    為填補。則能否謂民法第433 條規定，未涵括租賃物純粹交
    易價值之減損，即為法律漏洞，尚有疑義。原審認被上訴人
    得類推適用民法第433 條規定，請求上訴人賠償系爭房屋因
    系爭事故所致之交易價值減損，所持法律見解，並有可議。
  ㈣上訴論旨，指摘原判決違背法令，求予廢棄，非無理由。
五、據上論結，本件上訴為有理由。依民事訴訟法第477條第1項
    、第478條第2項，判決如主文。
中    華    民    國   110    年    10    月    20    日
                      最高法院民事第三庭
                          審判長法官  沈  方  維  
                                法官  鍾  任  賜  
                                法官  張  競  文  
                                法官  陳  麗  芬  
                                法官  方  彬  彬  
本件正本證明與原本無異
                                      書  記  官
中    華    民    國   110    年    11    月    3     日